【裁判字號】    98,訴,230
【裁判日期】    980526
【裁判案由】    清償債務
【裁判全文】
臺灣桃園地方法院民事判決               98年度訴字第230號
原      告  甲○○
被      告  乙○○
上列當事人間請求清償債務事件，於民國98年5 月6 日辯論終結
，本院判決如下：
    主  文
被告應給付原告新台幣捌拾萬元及自民國九十八年一月十四日起
至清償日止，按年息百分之五計算之利息。
訴訟費用由被告負擔。
本判決於原告以新台幣貳拾陸萬柒仟元為被告供擔保後，得假執
行。但被告如以新臺幣捌拾萬元為原告預供擔保，得免為假執行
。
    事實及理由
壹、程序方面：
    按訴狀送達後，原告不得將原訴變更或追加他訴，但被告同
    意、擴張或減縮應受判決事項之聲明者，不在此限。被告於
    訴之變更或追加無異議，而為本案之言詞辯論者，視為同意
    變更或追加。民事訴訟法第255 條第1 項但書第1 款、第3
    款、第2 項定有明文。本件原告起訴時原請求：被告應給付
    原告新臺幣（下同）80萬6,400 元。嗣於民國98年2 月23日
    具狀將上開請求金額變更為80萬元（見本院卷第14-16 頁）
    ，核屬減縮應受判決事項之聲明，依上開規定，應予准許。
    又原告復以同一書狀追加請求被告給付自支付命令繕本送達
    翌日起至清償日止按年息5%計算之法定遲延利息，被告於原
    告此部分所為訴之追加無異議，而為本案之言詞辯論，依上
    條文，視為同意，亦應准許。
貳、實體方面：
一、原告起訴主張：緣兩造為叔姪關係，被告以其因經商急需現
    金周轉為由向伊借款，伊遂先後於94年8 月16日、同年11月
    26日、29日各無息貸與被告30萬元、5 萬元及45萬元，共計
    80萬元（下稱系爭借款）。被告為表示其還款之誠意，遂約
    同訴外人即被告之妻陳立筠於94年11月28日共立切結書（下
    稱系爭切結書），以被告與陳立筠所共同持有之坐落於桃園
    縣桃園市○○街58號1 樓房屋（下稱龍壽街房屋）之所有權
    應有部分全部作為系爭借款之抵押擔保標的，並與伊約明爾
    後若龍壽街房屋出售予他人後，優先還款與伊。然龍壽街房
    屋業於97年10月20日出售予他人，被告自應履行還款之諾言
    ，惟被告卻百般推託，顯無還款之誠意。爰依消費借貸之法
    律關係，請求被告給付伊80萬元。並聲明：除假執行供擔保
    金額外，餘如主文所示等語。
二、被告則以：其固曾持訴外人所開立之支票及其開立之本票向
    原告調借30萬元，其後並開立借據向原告另借款5 萬元，惟
    上開35萬元之借款債務，其均已悉數清償，且原告亦已將面
    額30萬元之本票原本及金額5 萬元之借據原本返還予其。此
    外，原告雖有匯款45萬元予其之事實，惟該筆款項乃原告之
    妻為競選桃園縣中醫師公會（下稱中醫師公會）理事長，請
    被告幫渠作公關之用，並非因消費借貸關係所交付之借款，
    否則在其尚未清償30萬元舊債之情況下，原告為何猶願再貸
    款50萬元予其。至其與陳立筠於94年11月28日所共同出具予
    原告之切結書，係其原擬以龍壽街房屋作為抵押擔保向原告
    借款80萬元所簽立者，嗣因其打消念頭而作罷，抵押權亦未
    設定，此與系爭借款債務或前述之公關費用實無關連，詎原
    告竟將之充作系爭借款債務80萬元總額之證據，主張其欠原
    告80萬元未還云云，全然與事實不符等語置辯，並聲明：(一)
    原告之訴駁回。(二)如受不利之判決，被告願供擔保請准宣告
    免予假執行。
三、兩造不爭執事項：
  (一)被告為向原告借款而於94年8 月16日簽發以其為發票人、到
    期日為94年11月20日、票據金額為30萬元、本票號碼為2568
    01之本票（下稱系爭本票）乙紙交由原告收執，原告其後並
    有交付30萬元之借款予被告收受。
  (二)被告於94年11月26日出具借據乙紙向原告借貸5 萬元，且原
    告並已交付5 萬元之借款予被告收受。
  (三)原告於94年11月29日從第一商業銀行內壢分行以電匯方式匯
    款45萬元予被告。
  (四)系爭切結書為被告與陳立筠於94年11月28日所共同簽立。
  (五)系爭本票及上述借據，已由原告返還予被告。
四、得心證之理由：
    原告主張：被告向伊借款80萬元，伊已分別交付借款，被告
    並以切結書表示於龍壽街房屋出售時，優先還款予伊，惟龍
    壽街房屋業已出售，被告迄今仍未清償系爭借款，伊屢向被
    告請求清償亦未獲置理等語，為被告所否認，並以前詞置辯
    。經查：
  (一)按當事人主張有利於己之事實者，就其事實有舉證之責任。
    民事訴訟法第277 條前段定有明文。次按，民事訴訟法係由
    原告主張權利者，應先由原告負舉證之責，若原告先不能舉
    證，以證實自己主張之事實為真實，則被告就其抗辯事實，
    即令不能舉證，或其所舉證據尚有疵累，亦應駁回原告之請
    求。又主張法律關係存在之當事人，須就該法律關係發生所
    須具備之特別要件，負舉證之責任。最高法院17年上字第91
    7 號、48年臺上字第887 號判例，分別揭有上旨，足資參酌
    。再者，當事人對於契約必要之點意思表示一致，契約始能
    成立，此觀民法第153 條規定可明。是主張消費借貸關係存
    在者，應就雙方有消費借貸意思表示合致之要件，負舉證之
    責。本件原告主張與被告間有消費借貸80萬元之法律關係存
    在，既為被告所否認，原告自應就此部分之利己事實，負舉
    證之責任，而若原告已盡其上開所主張事實之舉證責任，則
    被告自應就其抗辯之利己事實負舉證之責任，合先說明。
  (二)原告主張被告先後向伊借款共計80萬元，且伊均已交付系爭
    借款予被告收受等語，業據提出系爭本票影本、借據、45萬
    元之匯款申請書回條、系爭切結書為證（見本院卷第17-20
    頁），且被告就上述系爭本票影本、借據所表彰之35萬元消
    費借貸關係成立之事實，亦不爭執，是原告主張兩造間成立
    上述5 萬元消費借貸關係等語，足認屬實。至於另45萬元部
    分，被告雖辯稱係因原告之妻為競選中醫師公會理事長而委
    託其辦理公關事務所交付等語，惟依原告所提出被告與陳立
    筠共同簽立之系爭切結書所示，已載明被告與陳立筠向原告
    借貸80萬元，作為經商周轉之用，並以龍壽街房屋為擔保，
    於出售時，優先還款予原告等語明確，而上載借款80萬元之
    總額，核與原告上開所述先後借款予被告之金額相符，參諸
    系爭切結書簽立之時間為94年11月28日，於翌日原告即匯款
    45萬元予被告之事實，益證兩造間就系爭80萬元消費借貸關
    係之成立已有意思表示合致之事實，且足認原告係因被告與
    陳立筠就系爭借貸共同出名切結，並以龍壽街房屋為擔保後
    ，方願意再度借款45萬元予被告。是被告辯稱：如原告主張
    屬實，則舊債35萬元既未清償，何以原告願意再借45萬元云
    云，並無可採。
  (三)被告雖復辯稱：系爭切結書係為以龍壽街房屋作為抵押擔保
    向原告另借款80萬元所簽立，嗣因其打消念頭而作罷，抵押
    權亦未設定，與35萬元借款債務或45萬元之公關費用實無關
    連。又因其已清償35萬元，原告始將系爭本票原本及其所出
    具之5 萬元借據原本還給其，另45萬元並非借款而係原告之
    妻為競選中醫師公會理事長，請被告幫渠作公關之用等語。
    惟查，兩造間業已成立系爭借款之消費借貸關係，已據本院
    認定如前，而被告是否依系爭切結書之約定，將龍壽街房屋
    設定抵押權予原告為擔保，因兩造並非約定於設定完成後始
    由原告交付借款，是此情僅涉被告與陳立筠是否就系爭切結
    書有債務不履行之情事，要不影響於兩造間已成立之消費借
    貸關係，被告以並未於龍壽街房屋設定抵押權云云，否認系
    爭切結書係就系爭借款所為，自不足採信。次查，中醫師公
    會第21屆之理監事改選乃定於95年3 月26日舉行，有桃園縣
    中醫師公會98年4 月1 日桃中醫文字第026 號函在卷可考（
    見本院卷第41頁），雖訴外人即原告之妻林淑貞確有參與此
    次中醫師公會理監事之改選，惟原告係於94年11月29日匯款
    45萬元予被告，距離中醫師公會預定於95年3 月26日進行理
    監事之改選尚有約4 個月之遙，其間是否有其關連已非無疑
    。況被告就林淑貞是否已當選為理事，或是否先選出理事，
    再從理事中選出理事長等情均陳稱並不知悉等語（見本院卷
    第47頁），則若被告所言原告所匯予其之45萬元真係為林淑
    貞參與此次中醫師公會理事長選舉之公關費用，被告豈會對
    於中醫師公會理監事及理事長改選之基本流程完全無所知悉
    ？此外，被告已未能就上述45萬元之交付，係因原告配偶為
    委託其辦理公關之費用之節具體舉證以實其說，被告此部分
    所為空言抗辯，自無可採。至於被告所述訴外人陳志成、李
    詩文等人可證明被告有拜託渠等支持林淑貞參選中醫師公會
    理事長之事實部分，因被告自承陳志成、李詩文均不知原告
    有交付其45萬元之事實（見本院卷第47、48頁），足認該2
    人均無法就原告所匯45萬元部分是否確為被告所述之公關費
    用之事實加以證明，本院認無調查之必要，併此敘明。
  (四)再查，被告抗辯其已清償35萬元等語，亦為原告所否認，被
    告自應就此部分之利己事實，負舉證之責任。被告雖舉系爭
    本票原本及其原於94年11月26日所出具予原告之5 萬元借據
    原本已由其所收執為證，然被告及陳立筠於簽立系爭切結書
    並交由原告收執後，就原告先後交付35萬元及45萬元，總計
    80萬元部分已成立消費借貸關係之事實，業如前述。因此就
    系爭切結書中所載明之借款80萬元自應包括被告先前已向原
    告借款之35萬元，而系爭本票原本及被告所出具之5 萬元借
    據原本所簽發及出具之目的，本即在於證明被告有向原告借
    貸35萬元之事實，其後被告已就上開35萬元及嗣後45萬元，
    總計80萬元之借款另與陳立筠共同出具系爭切結書予原告收
    執，衡諸情理，先前被告所簽發之系爭本票及被告所出具予
    原告之5 萬元借據原本，即無由原告收執供作系爭借款憑證
    之必要，是原告主張：因被告已出具系爭切結書，故將本票
    及借據均返還予被告，以免有兩份憑據等語，洵非無稽，而
    可信採。至被告辯稱：如非其已清償35萬元，何以原告願將
    系爭本票及借據返還予其云云，則無可採。此外，被告就其
    已清償35萬元借款之事實，於本院言詞辯論終結前復未再舉
    證以實其說，是被告抗辯已清償35萬元云云，實無可採。
  (五)復按，消費借貸契約，借用人應於約定期限內，返還與借用
    物種類、品質、數量相同之物。又給付有確定期限者，債務
    人自期限屆滿時起，負遲延責任。給付無確定期限者，債務
    人於債權人得請求給付時，經其催告而未為給付，自受催告
    時起，負遲延責任。其經債權人起訴而送達訴狀，或依督促
    程序送達支付命令，或為其他相類之行為者，與催告有同一
    之效力。遲延之債務，以支付金錢為標的者，債權人得請求
    依法定利率計算之遲延利息，但約定利率較高者，仍從其約
    定利率。民法第478 條前段、第229 條第1 項、第2 項、第
    233 條第1 項分別定有明文。本件原告主張兩造約定系爭借
    款應於龍壽街房屋出售時返還，而龍壽街房屋業於97年10月
    20日出售，伊已就被告得收取之買賣價金聲請臺灣士林地方
    法院民事執行處為假扣押之強制執行等語，業據提出與伊所
    述相符之該院執行命令為證（見本院卷第21頁），且為被告
    於本件審理中未予爭執，足信原告上開主張為真正。是系爭
    借款既已屆清償期，原告自得請求被告清償系爭借款，並請
    求僅自被告收受本件支付命令翌日起算之法定遲延利息。
五、綜上所述，原告既已證明伊有交付系爭借款予被告及兩造間
    成立系爭借款之消費借貸關係之事實，而被告無法就其已清
    償35萬元及另45萬元部分非借款之事實舉證以實其說。從而
    ，原告依消費借貸之法律關係，請求被告給付80萬元及自支
    付命令送達翌日即98年1 月14日（見本件支付命令卷第14頁
    ）起至清償日止，按年息5%計算之利息，為有理由，應予准
    許。又兩造均陳明願供擔保，聲請宣告假執行及免為假執行
    ，經核均合於法律規定，爰分別酌定相當擔保金額准許之。
六、本件事證已臻明確，兩造其餘之主張、陳述及所提之證據資
    料，核與判決結果無何影響，爰不一一論述，附此敘明。
七、據上論結，本件原告之訴有理由，依民事訴訟法第78條、第
    390 條2 項、第392 條第2 項，判決如主文。
中    華    民    國    98    年    5     月    26    日
                  民事第一庭    法  官  范明達
以上正本係照原本作成
如對本判決上訴，須於判決送達後20日內向本院提出上訴狀
中    華    民    國    98    年    5     月    27    日
                                書記官  張豐松


司法院資訊處製作；財團法人民間司法改革基金會備份。
